【裁判字號】    98,中簡上,207
【裁判日期】    980527
【裁判案由】    詐欺
【裁判全文】
臺灣臺中地方法院刑事判決           98年度中簡上字第207號
上  訴  人
即  被  告  甲○○
上列上訴人即被告因詐欺案件，不服本院中華民國九十八年一月
十日九十八年度中簡字第八十四號第一審簡易判決（聲請簡易判
決處刑案號：臺灣臺中地方法院檢察署九十七年度偵緝字第二六
八六號），提起上訴，本院管轄之第二審合議庭判決如下：
    主    文
上訴駁回。
    犯罪事實
一、甲○○前於民國九十年間，即曾因共同基於以意圖為自己不
    法之所有，以詐術使人將本人之物交付之常業犯意聯絡，加
    入詐騙集團，並受僱擔任接聽電話及抄錄貸款人資料之事宜
    ，誘騙欲辦貸款之不特定人撥打電話與其聯絡後，再於電話
    中指示被害人匯入款項於集團所取得之帳號之常業詐欺案件
    ，經臺灣高等法院臺中分院以九十一年度上訴字第二○一○
    號判處有期徒刑一年十月確定，甫於九十三年八月十日縮短
    刑期假釋出監，並於假釋中付保護管束，於九十四年三月二
    十九日縮短刑期假釋期滿未撤銷假釋而視為執行完畢。詎猶
    不知悔改，在可預見將金融機構帳戶交由他人使用，可能成
    為所謂「人頭帳戶」，幫助詐欺集團於行騙社會大眾匯款至
    該帳戶後，進而用以收取贓款及掩飾犯行並躲避司法機關之
    追查，竟仍不顧他人可能遭受之財產損害危險，基於即使發
    生亦不違反其本意之幫助詐欺取財之不確定故意，於九十六
    年十一月九日至十二日間某日，在不詳地點，將其向臺灣郵
    政股份有限公司臺中健行路郵局（下稱臺中健行路郵局）所
    申請開立之帳號00000000000000號帳戶之存
    摺、提款卡、印章與密碼（抄寫於紙上），交付與姓名年籍
    不詳之成年人及該人所屬詐欺集團使用。嗣該人及其所屬詐
    騙集團成員於取得甲○○所交付之上開帳戶資料後，即共同
    基於意圖為自己不法所有之詐欺取財之犯意聯絡，於九十六
    年十一月十二日某時許，撥打電話予丙○○，訛稱：因丙○
    ○在展示會上抽中價值新臺幣（下同）九十一萬元之ＳＰＡ
    衛浴設備組合，故必須先行匯款七萬元之保證金，以維持法
    律的約束力等語，致使丙○○陷於錯誤，而依照詐騙集團成
    員之指示，匯款七萬三千八百元至甲○○所提供之上開臺中
    健行路郵局帳戶內。嗣上開詐騙集團成員見計謀得逞，遂承
    前詐欺取財之犯意聯絡，於同年月十三日，再續撥打電話予
    丙○○，佯稱：若欲領取ＳＰＡ衛浴設備組合，尚須加入公
    司成為臨時會員等語，丙○○仍不疑有他，而接續匯款二十
    八萬元、十萬元、二萬元，共計四十萬元之款項至廖麗玉之
    華南銀行五權分行帳號000000000000號帳戶中
    （廖麗玉所涉詐欺犯行，並經臺灣臺中地方法院檢察署檢察
    官偵辦後另為不起訴處分），且隨即遭詐騙集團領取一空，
    嗣經求證後，方察覺受騙，而報警處理。
二、案經丙○○告訴及臺中市警察局第二分局報告臺灣臺中地方
    法院檢察署檢察官聲請簡易判決處刑。
    理    由
壹、程序方面：
一、按刑事訴訟法第一百五十九條第一項規定：「被告以外之人
    於審判外之言詞或書面陳述，除法律有規定者外，不得作為
    證據。」其立法意旨，乃在於確保被告之反詰問權。同法第
    一百五十九條之五第一項規定：「被告以外之人於審判外之
    陳述，雖不符前四條之規定（同法第一百五十九條之一至第
    一百五十九條之四），而經當事人於審判程序同意作為證據
    ，法院審酌該言詞陳述或書面陳述作成時之情況，認為適當
    者，亦得為證據。」同法條第二項規定：「當事人、代理人
    或辯護人於法院調查證據時，知有刑事訴訟法第一百五十九
    條第一項不得為證據之情形，而未於言詞辯論終結前聲明異
    議者，視為有前項之同意。」其立法意旨，則在於確認當事
    人對於傳聞證據有處分權，得放棄反對詰問權，同意傳聞證
    據可作為證據；但因我刑事訴訟法尚非採澈底之當事人進行
    主義，乃又限制以法院認為適當者，始得為證據。因此，當
    事人同意或依法視為同意某項傳聞證據作為證據使用者，實
    質上即表示有反對詰問權之當事人已放棄其反對詰問權，如
    法院認為適當，不論該傳聞證據是否具備刑事訴訟法第一百
    五十九條之一至第一百五十九條之四所定情形，均容許作為
    證據；換言之，當事人放棄對原陳述人行使反對詰問權者，
    屬於證據傳聞性之解除行為，如法院認為適當，即容許該傳
    聞證據作為證據，不以未具備刑事訴訟法第一百五十九條之
    一至第一百五十九條之四所定情形為前提，非常上訴意旨認
    以未具備該等情形為前提，尚有誤解。又法院於何種情況，
    得認為適當，應審酌該傳聞證據作成時之情況，如該傳聞證
    據之證明力明顯過低或係違法取得，即得認為欠缺適當性；
    惟是否適當之判斷，係以當事人同意或視為同意為前提，即
    當事人已無爭議，故法院除於審理過程中察覺該傳聞證據之
    作成欠缺適當性外，毋庸特別調查，而僅就書面記載之方式
    及其外觀審查，認為無問題而具有適當性即可，最高法院九
    十七年度臺非字第五號判決意旨參照。又前揭同法第一百五
    十九條之五第二項規定，乃係基於證據資料愈豐富，愈有助
    於真實發現之理念，酌採當事人進行主義之證據處分權原則
    ，並強化言詞辯論主義，透過當事人等到庭所為之法庭活動
    ，在使訴訟程序順暢進行之要求下，承認傳聞證據於一定條
    件內，得具證據適格。此種「擬制同意」，因與同條第一項
    之明示同意有別，實務上常見當事人等係以「無異議」或「
    沒有意見」表示之，斯時倘該證據資料之性質，已經辯護人
    閱卷而知悉，或自起訴書、原審判決書之記載而了解，或偵
    、審中經檢察官、審判長、受命法官、受託法官告知，或被
    告逕為認罪答辯或有類似之作為、情況，即可認該相關人員
    於調查證據之時，知情而合於擬制同意之要件，亦有最高法
    院九十六年度臺上字第四一七四號判決意旨可資參照。
二、查上訴人即被告（下稱被告）甲○○對於本判決所引用之下
    列各項證據方法之證據能力，於本院審理時均表示無意見而
    不爭執其證據能力（本院卷第三十四至三十五頁），視為有
    刑事訴訟法第一百五十九條之五第一項之同意，揆諸前開說
    明，該等被告以外之人於審判外所為言詞或書面陳述，其證
    據傳聞性已解除；且由本院歷次審理過程觀之，並未察覺前
    開傳聞證據之作成欠缺適當性，另由該等傳聞證據之筆錄或
    文書記載方式及其外觀審查，其等之作成時之情況亦無問題
    而有適當性，依刑事訴訟法第一百五十九條之五第二項之規
    定，自得作為證據，合先敘明。
貳、實體方面：
一、訊據被告固不否認有將前揭帳戶為其所開立，惟矢口否認有
    何幫助詐欺取財之犯行，辯稱：伊沒有賣帳戶，伊把上開帳
    戶存摺、提款卡及密碼（下稱前揭帳戶物品）放在包包內，
    置於機車置物箱內遺失云云。然查：
（一）前揭事實，除有被告前揭陳述外，並有證人即被害人丙○
      ○（下稱證人丙○○）於警詢中之證述，及臺北縣政府警
      察局土城分局清水派出所受理刑事案件報案三聯單、受理
      詐騙帳戶通報警示簡便格式表、證人丙○○郵政國內匯款
      單據一紙及甲○○臺中健行路郵局帳戶開戶資料及歷史交
      易明細等在卷可參，自堪信為真實。
（二）被告雖以前揭等詞置辯，惟查：
  １、由被告上開帳戶之歷史交易明細表以觀，被告於九十六年
      十月九日之時，帳戶內僅有一百元，於九十六年十一月十
      二日由證人丙○○匯入七萬三千八百元後，隨即於同日遭
      人分別以二萬零六元共提領三次，一萬三千零六元提領一
      次，八百零六元提領一次而領罄，顯然九十六年十一月十
      二日之帳戶使用者，對證人丙○○入帳時間、數目知之甚
      詳，且亦知被告帳戶之提款卡密碼，始得隨即以提款卡提
      領一空，則該使用者係以該帳戶作為詐騙所得之用，甚為
      明顯。故被告顯將該帳戶之存摺、提款卡及密碼交付他人
      使用，至為灼然。
  ２、被告辯稱係將帳戶之存摺、提款卡及密碼放在包包內，並
      將該包包置於機車置物箱內遭竊云云。然查，該包包被告
      均會隨身攜帶，且每天都會使用該包包，包包內還有放香
      煙及鑰匙即每天都會使用到的東西，之所以發現不見後知
      道要去報案，是因為知道前揭帳戶物品很重要，怕別人拿
      去使用等情，業據被告自承在卷（本院卷第三十六頁反面
      ），且被告於偵查中業已自承該機車之置物箱已損壞無法
      上鎖等語（參偵卷第二十一頁）。是以，被告既每天均會
      使用該包包，且隨身攜帶，又知悉上些帳戶物品之重要性
      ，焉有任其置於無法上鎖之機車置物箱內而遭人竊取之理
      ，又既然每天均會攜帶，內所置之物，又係香煙、鑰匙等
      每日均會使用之物，又何以迭於警詢、偵查及本院審理時
      ，均無法確切說出發現遭竊之時間？凡此均足證被告前揭
      帳戶物品確係提供他人使用無訛，並無遭竊甚明。
  ３、再依一般社會常情，欲使用提款卡領取款項者，須於金融
      機構所設置之自動櫃員機上依指令操作，並輸入正確之密
      碼，方可順利領得款項，若非帳戶所有人同意、授權而告
      知提款卡密碼等情況，單純持有提款卡之人，欲隨機輸入
      號碼而領取款項之機會，且不論依早期之磁條提款卡四位
      密碼或後期之晶片提款卡六位密碼（每位由○至九，四碼
      即有○○○○至九九九九等不同之組合，六碼則更多自明
      ），不法之人任意輸入號碼而與正確之密碼相符者，機率
      微乎其微；而經本院當庭質以被告之提款卡密碼，被告稱
      係「一二三四五六」，且將之書寫於紙上，與提款卡、存
      摺一起遭竊，然倘被告所言屬實，則以一般人之智識程序
      ，以「一二三四五六」為密碼，簡單易記，何以需要大費
      周章另書於紙上，顯然另書於紙上之目的，係俾益取得存
      摺、提款卡之人，能順利使用該提款卡，益徵被告帳戶之
      存摺、提款卡及密碼，確係交付他人使用。縱依被告所辯
      ，係因要委請胞妹領款，才將密碼寫於紙上等情，然被告
      之密碼既簡單易記，且請其胞妹領完後即將前揭帳戶資料
      歸還，倘此非子虛，則被告以其與胞妹之關係，當可以口
      頭方式直接告知前揭簡單易記之密碼即可，何須大費周章
      書於紙上？蓋密碼既簡單易記，委請之對象又係近親，以
      口頭告知，不僅方便且可避免因書於紙上造成他人知悉密
      碼之風險，兩相比較，以常人之智識，當不會選擇風險較
      高之書寫於紙上之方法甚明；況書寫於紙上之目的，縱使
      因一時請其胞妹代領而書，在其胞妹已歸還前揭帳戶資料
      之後，被告當可輕易將書寫密碼之紙銷燬以免遭他人洞知
      ，始符常情，但被告捨此未為，反倒仍留存該紙密碼，足
      證被告書寫密碼於紙上之目的，即係便利取得提款卡之人
      得加以使用，其所辯委無足採。
  ４、況以金融帳戶之存摺、提款卡遺失者，若至金融機構辦理
      掛失止付，詐欺集團將無法提領詐得金額，且詐欺集團若
      未徵得原帳戶所有人之同意而加以使用，則費盡心思所詐
      得金額亦有可能遭原帳戶所有人以掛失補發方式提領一空
      ，而詐騙所得之金額動輒上萬元，遠較購買或承租帳戶使
      用之微薄款項為鉅，是衡情詐欺集團均不致以遺失或竊得
      之帳戶作為詐騙被害人之出入往來帳戶，而甘冒可能遭原
      帳戶所有人凍結帳戶補辦存摺資料領款，致無法提領之風
      險，因此，本案被告上開帳戶之存摺及提款卡（含密碼）
      等物，若係遺失或遭竊而落入詐欺集團成員之手，詐欺集
      團為避免上述風險，當不致於使用該帳戶行騙，從而，堪
      認被告辯稱上開存摺、提款卡（含密碼）係遺失云云，核
      係卸責之詞，委無足採。
  ５、另按刑法上之故意，分直接故意（確定故意）與間接故意
      （不確定故意），「行為人對於構成犯罪之事實，明知並
      有意使其發生者」為直接故意，「行為人對於構成犯罪之
      事實，預見其發生而其發生並不違背其本意者」為間接故
      意；一般人至金融機構開設帳戶並非難事，如非因財產犯
      罪等不法目的，依常情並無捨棄自己帳戶而迂迴以花費金
      錢或其他方法向無相當信賴關係之陌生人取得帳戶使用之
      理，且近年來以不實電話內容而詐欺取財之犯罪類型層出
      不窮，該等犯罪，多數均係利用他人帳戶作為詐欺所得財
      物之出入帳戶，業經媒體廣為披載，是依一般人通常之知
      識、智能及經驗，均已深知向陌生人購買、承租或其他方
      法取得帳戶之人，多係欲藉該帳戶取得不法犯罪所得，且
      隱匿實際身分，以逃避司法單位之追查，若此社會現實，
      恆係一般人本於日常生活經驗即可體察，被告對此自亦難
      諉為不知，故被告對於交付上開帳戶之存摺、提款卡與密
      碼予某姓名、年籍均不詳之成年人，導致該帳戶將可能被
      用來作為詐欺取財等非法用途之工具乙節，應有所預見，
      且不違背其本意。況被告既於九十年間，才因為受僱擔任
      詐騙集團接聽電話及抄錄貸款人資料之事宜，並誘騙欲辦
      貸款之不特定人撥打電話與其聯絡後，再於電話中指示被
      害人匯入款項於集團所取得之帳號之工作，其對於詐騙集
      團取得他人帳戶之用途，更難諉為無法預見，是以，被告
      猶提供所有之上開帳戶予該姓名年籍不詳之成年人使用，
      足認被告主觀上容任該成年人將上開帳戶作為詐欺取財之
      指定帳戶使用，準此，被告確有幫助詐欺取財之不確定故
      意甚明。
（三）、綜上所述，被告前揭所辯顯係事後飾卸之詞，均無足採
        信。本案事證明確，被告犯行洵堪認定，應予依法論科
        。
二、按刑法上之幫助犯，係對於犯罪與正犯有共同之認識，而以
    幫助之意思，對於正犯資以助力，而未參與實施犯罪之行為
    者而言（最高法院七十五年度臺上字第一五○九號、八十八
    年度臺上字第一二七○號判決意旨可資參照）。是以，如未
    參與實施犯罪構成要件之行為，且係出於幫助之意思提供助
    力，即屬幫助犯，而非共同正犯。查前揭真實姓名、年籍均
    不詳之成年人，基於意圖為自己不法所有之犯意，以上述之
    方式，使證人丙○○陷於錯誤，因而交付本人之財物，該成
    年人所為，係犯刑法第三百三十九條第一項之詐欺取財罪。
    被告雖有將上開帳戶之存摺、提款卡、密碼提供予該施以詐
    騙之成年人使用，已如前述，惟依卷內證據資料，既未見被
    告有何參與詐騙證人丙○○之行為或於事後亦分得詐欺取財
    款項之積極證據，固無從認屬上開詐欺取財行為之共同正犯
    。然而，被告將其所有之上開帳戶提供予他人作為詐欺取財
    之指定帳戶，乃係基於幫助他人詐欺取財之犯意，而被告提
    供上揭帳戶予他人之行為，復屬詐欺取財構成要件以外之行
    為，則被告自屬以幫助之意思，參與詐欺取財構成要件以外
    之行為，是核被告所為，係犯刑法第三十條第一項前段、第
    三百三十九條第一項之幫助詐欺取財罪。又被告幫助他人犯
    詐欺取財罪，為從犯，本院衡其犯罪情節較正犯為輕，爰依
    刑法第三十條第二項之規定，按正犯之刑減輕之。另前開成
    年人等前開詐欺財財集團成員間所為之前開詐欺取財犯行，
    均各有犯意聯絡及行為分擔，固均各為共同正犯，惟幫助犯
    係從犯，從屬正犯而成立，刑法上既無「共同幫助」之情，
    則被告所為之前揭幫助詐欺取財犯行，當亦無「幫助共同」
    之可言（司法院七○廳刑一字第一一○四號函亦同此見解）
    ，附此敘明。又查被告前於九十年間，即曾因常業詐欺案件
    ，經臺灣高等法院臺中分院以九十一年度上訴字第二○一○
    號判處有期徒刑一年十月確定，甫於九十三年八月十日縮短
    刑期假釋出監，並於假釋中付保護管束，於九十四年三月二
    十九日縮短刑期假釋期滿未撤銷假釋而視為執行完畢，有臺
    灣高等法院被告前案紀錄表乙紙在卷可參，其前受徒刑之執
    行完畢，五年以內故意再犯有期徒刑以上之罪，為累犯，應
    依刑法第四十七條第一項規定加重其刑，並依法先加後減之
    。
三、末查刑之量定乃法律賦予法院自由裁量之事項，倘於科刑時
    ，已斟酌刑法第五十七條所列各款事項，未逾越法定刑度，
    又未明顯違背正義，即難謂違法，最高法院九十五年度臺上
    字第九○九號判決意旨參照。本院審酌被告所為幫助詐騙者
    遂行詐財目的，同時使詐騙者得以隱匿其真實身分，減少遭
    查獲之風險，愈使其肆無忌憚，助長犯罪之猖獗，破壞社會
    秩序甚鉅，且被告犯後飾詞卸責，犯後態度不佳，且本件證
    人丙○○因遭詐騙而匯入被告帳戶之金額非微，惟被告已與
    其達成和解等一切情形，認原審就被告之幫助詐欺犯行，依
    刑事訴訟法第四百四十九條第一項前段、第四百五十四條第
    二項、刑法第三十條第一項、第二項、第三百三十九條第一
    項、第四十七條第一項、第四十一條第一項前段、刑法施行
    法第一條之一第一項、第二項前段之規定，予以論罪，判處
    被告有期徒刑三月，並諭知易科罰金之折算標準，核其認事
    用法並無違誤，量刑亦屬妥適，被告上訴意旨認原審量刑過
    輕，指摘原判決不當，殊不足取，其上訴為無理由，應予駁
    回。又本件被告既否認犯行，並無事實足認其知所悔悟，即
    無從認為其所宣告之刑，以暫不執行為適當之事由，自不宜
    宣告緩刑，併此敘明。
據上論斷，依刑事訴訟法第四百五十五條之一第一項、第三項、
第三百六十八條，判決如主文。
本案經檢察官乙○○到庭執行職務。
中    華    民    國    98    年    5     月    27    日
                  刑事第七庭審判長法  官  陳慧珊
                                  法  官  丁智慧
                                  法  官  林慶郎
上為正本係照原本作成
不得上訴
                                  書記官  廖春玉
中    華    民    國    98    年    5     月    27    日
附錄本案論罪法條全文：
中華民國刑法第339條
（普通詐欺罪）
意圖為自己或第三人不法之所有，以詐術使人將本人或第三人之
物交付者，處5年以下有期徒刑、拘役或科或併科1千元以下罰金
。
以前項方法得財產上不法之利益或使第三人得之者，亦同。
前二項之未遂犯罰之。


司法院資訊處製作；財團法人民間司法改革基金會備份。
